【裁判字號】    98,訴,333
【裁判日期】    981202
【裁判案由】    土地重劃
【裁判全文】
高雄高等行政法院裁定
                                       98年度訴字第333號
原      告  甲○○
輔  佐  人  戊○○
被      告  臺南縣政府
代  表  人  乙○○縣長
訴訟代理人  丙○○
            丁○○
上列當事人間土地重劃事件，原告不服內政部中華民國98年4月1
日台內訴字第0980049208號訴願決定，提起行政訴訟，本院裁定
如下︰
    主  文
原告之訴駁回。
訴訟費用由原告負擔。
    理  由
一、按「原告之訴，有左列各款情形之一者，行政法院應以裁定
    駁回之。．．．10、起訴不合程式或不備其他要件者。」行
    政訴訟法第107條第1項第10款定有明文。又「人民因中央或
    地方機關之違法行政處分，認為損害其權利或法律上之利益
    ，經依訴願法提起訴願而不服其決定，或提起訴願逾3個月
    不為決定，或延長訴願決定期間逾2個月不為決定者，得向
    高等行政法院提起撤銷訴訟。」同法第4條第1項亦有明定。
    而所謂行政處分，係指中央或地方機關就公法上具體事件所
    為之決定或其他公權力措施而對外直接發生法律效果之單方
    行政行為，此觀訴願法第3條第1項規定自明。至行政機關所
    為單純事實之敘述或理由之說明，既不因該項敘述或說明而
    生何法律效果，自非行政處分。可知提起撤銷訴訟，以有行
    政處分存在為前提，故對非行政處分提起撤銷訴訟，即屬上
    述行政訴訟法第107條第1項第10款所規定之起訴不合法情形
    。
二、原告起訴意旨略以：原告所有台南縣善化鎮○○段1077-1、
    1077-2、1077、1087、1087-1、1087-2、1087-3、1088-1、
    1088地號等土地，參與台南縣善化鎮善文自辦市地重劃，重
    劃後為同段1185、1186、1188地號土地，並經台南縣善化鎮
    善文自辦市地重劃會於民國95年11月12日公告期滿確定在案
    ，被告於96年6月22日以府地開字第0960121390號函請該重
    劃會轉交重劃區負擔費用證明書於各土地所有權人。嗣被告
    經原告請求，重行核算其土地分配計算表，發現其所有多筆
    土地係採非原位次分配模式辦理，重劃所製作土地分配表之
    重劃費用負擔計算有誤（重劃費用負擔-公共設施用地共同
    負擔-面積及平均公告現值等欄位中，重劃會應採用a′值計
    算，卻誤採用a值計算），另以97年5月23日府地開字第0970
    115170號函，以該市地重劃其非屬原配土地者，請重劃會重
    新更正重劃負擔費用。嗣台南縣善化鎮善文自辦市地重劃會
    再重新函送更正市地重劃負擔費用資料後，原告與配偶楊倪
    月之土地市地重劃費用變更前為新台幣（下同）42,461,988
    元，變更後減少為16,078,048元，致原告出售前揭土地應再
    補繳土地增值稅522,178元。原告嗣於97年10月20日向被告
    陳情，請求更正原告及其配偶楊倪月土地分配計算表之實際
    應分配面積等相關資料，經被告以97年10月23日府地開字第
    0970237305號函復：「．．．二、查臺南縣善化鎮善文自辦
    市地重劃區自91年9月23日成立籌備會起即依序辦理各項重
    劃業務，事關台端所陳情之重劃業務簡述如下：．．．三、
    按有關自辦市地重劃區之重劃前後地價查估、計算負擔及分
    配設計等重劃業務，依獎勵土地所有權人辦理市地重劃辦法
    規定，係由重劃會辦理並經會員大會．．．四、綜上所述，
    本重劃區之重劃前後地價及土地分配設計等均係由重劃會依
    規定辦理，本府並無逕自修正之權責．．．五、台端所稱本
    重劃區重劃費用合計金額為73,338,393元，其係依前開辦法
    第33條規定核定．．．。」原告不服，提起訴願，經遭訴願
    不受理決定；遂提起本件行政訴訟，聲明求為判決訴願決定
    及原處分均撤銷等語。
三、按自辦市地重劃，係以自辦市地重劃區內全體土地所有權人
    為會員，依獎勵辦法之規定，以自治方式自行組織重劃會，
    設立會員大會、理事會、監事會，辦理區內土地之重劃。就
    其促進土地有效利用、健全都市發展而言，固攸關公益，惟
    區內多數之土地所有權人所以同意重劃，乃因其得以親自參
    與，且因自辦市地重劃，而使其所有之土地得以提高地利及
    效用，私人之總體財產價值增加，是本辦法乃公、私益兼具
    之法規。又自辦市地重劃原則上重劃區內私有土地過半數之
    所有權人以集體同向之意思表示所形成，有一集體契約之性
    質在內。因此自辦市地重劃會之產生，乃屬眾人私法自治之
    結果，其與重劃區內土地所有權人間並無上下隸屬或服從的
    關係存在。而重劃會所送交主管機關備查之重劃計畫，在經
    依法公告確定後，亦不具有相類於行政處分之效力，重劃會
    員對於重劃區內土地之分配若有異議，依95年6月22日修正
    之獎勵土地所有權人辦理市地重劃辦法第34條第2項規定，
    得訴請司法機關裁判，俱見重劃會所為行為之效力，與實施
    公權力行為之效力顯然不同。重劃會與其會員間並無上下隸
    屬或服從關係。其彼此間財產上權利義務之私權關係，並非
    基於公權力課以人民給付義務或公法上原因發生財產上之給
    付，是自辦市地重劃會之組織、差額地價補償、重劃費用之
    負擔等爭執，應循民事訴訟程序以資救濟，非行政訴訟所得
    置喙。經查，被告97年10月23日府地開字第0970237305號函
    ，係原告對台南縣善化鎮善文自辦市地重劃會土地分配計算
    表所計算之分配面積、差額地價及重劃負擔費用等問題存有
    疑義提出陳情所為之函復，乃屬單純事實之敘述，既不因該
    項敘述或說明而生任何法律效果，自非行政處分，原告對被
    告非屬行政處分之函復，循序提起本件撤銷訴訟，即屬起訴
    不備要件，揆諸首揭法律規定及說明，原告提起本件撤銷訴
    訟，為不合法，應予駁回。又原告之訴既不合法，故其關於
    實體上爭執，即無再予論述之必要，併予敘明。
四、依行政訴訟法第107條第1項第10款、第104條、民事訴訟法
    第95條、第78條，裁定如主文。
中    華    民    國    98    年    12    月    2     日
            高雄高等行政法院第二庭
                        審判長法官  江  幸  垠
                              法官  簡  慧  娟
                              法官  戴  見  草
以上正本係照原本作成。
如不服本裁定，應於裁定送達後10日內以書狀敘明理由，經本院
向最高行政法院提出抗告（須按對造人數附具繕本）。
中    華    民    國    98    年    12    月    2     日
                              書記官  江  如  青


司法院資訊處製作；財團法人民間司法改革基金會備份。
